【裁判字號】    99,交上易,145
【裁判日期】    991028
【裁判案由】    過失傷害
【裁判全文】
臺灣高等法院刑事判決               99年度交上易字第145號
上  訴  人  臺灣板橋地方法院檢察署檢察官
上  訴  人
即  被  告  丙○○
選任辯護人  吳臾夢律師
上列上訴人等因被告過失傷害案件，不服臺灣板橋地方法院98年
度交易字第508號，中華民國99年3月19日第一審判決（起訴案號
：臺灣板橋地方法院檢察署 98年度調偵字第602號），提起上訴
，本院判決如下：
    主  文
原判決撤銷。
丙○○從事業務之人，因業務上之過失傷害人致重傷，處有期徒
刑肆月，如易科罰金，以新臺幣壹仟元折算壹日。
    事  實
一、丙○○係成衣製造業者，平日駕駛車輛載送貨物，係以駕駛
    為其附隨業務之人，於民國97年12月4 日上午11時40分許，
    駕駛車牌號碼8K-1271 號自用小客貨車，沿臺北縣蘆洲市○
    ○路由長榮路往中正路方向行駛，途經光明路與長樂路交岔
    路口，應注意該交岔路口光明路部分之燈光號誌為閃光紅燈
    ，表示「停車再開」，其應減速接近，先停止於交岔路口前
    ，讓幹道（長樂路）車優先通行後認為安全時，方得續行，
    依當時情形，亦無不能注意之情事，竟怠於注意，逕行駛入
    上開交岔路口，適長樂路上有乙○○騎乘車牌號碼 QU5-892
    號輕型機車往光復路（蘆洲市區）方向直行，疏未注意車前
    狀況及上開交岔路口長樂路部分之燈光號誌為閃光黃燈，未
    減速接近，即貿然駛進上開交岔路口，致於路口中心處撞上
    丙○○所駕車輛左側車身（原判決誤載為右側車身，應予更
    正），乙○○因而人車倒地，造成其外傷性腦出血及腦腫，
    經緊急送往財團法人新光吳火獅紀念醫院（下簡稱「新光醫
    院」）救治，經兩次手術及持續之門診追蹤治療，恢復情形
    良好，但記憶力受損仍持續存在之重傷害。嗣丙○○肇事後
    ，於處理之員警到達現場時，向員警自首為車禍肇事之人，
    並接受裁判。
二、案經乙○○之配偶丁○○訴由臺北縣政府警察局蘆洲分局報
    請臺灣板橋地方法院檢察署檢察官偵查起訴。
    理  由
一、訊之被告丙○○固不諱其為成衣製造業者，於上揭時、地，
    駕駛車牌號碼8K-1271 號自用小客貨車與乙○○所騎乘之車
    牌號碼QU5-892 號機車發生交通事故，惟矢口否認有何犯行
    ，辯稱：車牌號碼8K-1271 號自用小客貨車為伊所有，平日
    均由伊駕駛，但伊自己平常並不開車送貨，伊係駕駛上開自
    用小課貨車上下班及載家人出去玩，伊欲找朋友聊天，於97
    年12月4 日11時40分許駕駛該車由蘆洲市○○路往中正路方
    向行駛，行經光明路與長樂路交岔路口時，因為紅燈停止在
    該路口，於燈號轉換為綠燈才起步，行經路口中央即遭撞擊
    ，乙○○雖因此受傷，但傷勢應未達重傷害之程度云云。
二、經查：
  (一)上揭事實，業據被害人乙○○於原審及本院指訴不移。又被
    害人乙○○於本件道路交通事故發生後，經送醫急診，因外
    傷性腦出血及腦腫，於97年12月4 日在新光醫院施行開顱手
    術移除血腫併放置腦壓監測器，又於98年1月6日進行頭骨修
    補手術，於同年月12日出院，出院後持續於門診追蹤治療，
    於98年4 月13日仍有意識偶而出現混亂及語言理解能力受損
    ；於同年5 月24日仍有語言能力部分受損，無法流暢地表達
    意見且有間歇性意識障礙發生，目前恢復情形良好，但記憶
    力受損仍持續存在，有新光醫院98年5 月24日（98）新醫醫
    字第0722號函檢附之乙○○病歷就醫相關資料、主治醫師病
    歷摘要紀錄紙、新光醫院98年8月19日（98）新醫醫字第125
    8 號函檢附之乙○○病歷就醫相關資料、摘要紀錄紙、暨新
    光醫院99年5 月31日（99）新醫醫字第0805號函檢附之病歷
    摘要紀錄紙等存卷可考，足見被害人因本件事故受有外傷性
    腦出血及腦腫，經兩次手術及持續之門診追蹤治療，恢復情
    形良好，但記憶力受損仍持續存在，此一記憶力受損持續存
    在之情形，應屬於身體健康有重大難治之重傷害無疑。
  (二)關於本件道路交通事故發生之原因，證人姜淑貞於警詢時證
    稱：伊騎機車行經長樂路與光明路，看到閃黃燈，會停一下
    機車才會過馬路，那時伊是騎在道路右側，伊注意到伊機車
    左側有個婦人穿紅色外套直接就過路口，在路口約中心點地
    方與一輛箱型車發生車禍等語（見98年度偵字第1848號卷第
    15頁）；於原審結稱：伊騎機車沿長樂路往蘆洲市區方向行
    經上開交岔路口時，長樂路方向之號誌是閃黃燈，而且該路
    口有工地圍籬，看不到光明路之來車，所以伊曾減速，停頓
    一下，發現伊左手邊有壹台機車從伊後面衝過去，車禍就發
    生了等語（見原審卷第77頁背面及第78頁背面）。與被害人
    乙○○之指訴，及證人謝文宗、黃瑞芳於原審一致結稱其聽
    聞撞擊聲後，見上開交岔路口各方向之燈光號誌均為閃光燈
    號，證人黃瑞芳尚明確陳述光明路方向之號誌為閃光紅燈，
    長樂路為閃光黃燈（見原審卷第76頁、第159頁背面至第160
    頁），以及卷內道路交通事故現場圖繪示乙○○騎乘之機車
    倒放在上開交岔路口中心處，血跡、衣物、散落物等沿光明
    路往中正路方向散佈等情（見98年度偵字第1848號卷第20頁
    ），俱無不合，應可信實。此外，被告駕駛之上開自用小客
    貨車，係左側車身遭到撞擊，左側車身之拉門、後葉子板等
    部位板金凹陷，乙○○騎乘之機車，亦留有車前置物欄位移
    、破損，車頭前緣之外殼缺損等痕跡，有現場及車損相片在
    卷可憑（見98年度偵字第1848號卷第43頁、第45頁）。總括
    上開事證，足徵被害人乙○○固非無未注意車前狀況及未遵
    守長樂路上閃光黃燈之指示，未減速接近，即貿然駛進上開
    交岔路口之失，然被告未遵守路口光明路上閃光紅燈之指示
    ，讓行駛在幹道（長樂路）上之被害人乙○○機車優先通行
    ，搶越上開交岔路口，致與乙○○之機車發生碰撞之事實，
    亦至為昭灼。又刑法上所稱業務，係指個人基於其社會地位
    繼續反覆所執行之事務，其主要部分之業務固不待論，即為
    完成主要業務所附隨之準備工作與輔助事務，亦應包括在內
    （最高法院71年度台上字第1550號判例參照）；查被告丙○
    ○不諱上開自用小客貨車為伊所有，平日均由其駕駛（見本
    院99年6月1日審判筆錄），其於檢察官訊問時尚供承以製造
    成衣為業，上開自用小客貨車係用於載貨（見98年度偵字第
    1848號卷第51頁）。合依其供述，顯見被告固以製造成衣為
    主要業務，然其為經營成衣製造業務，猶需駕駛上開自用小
    客貨車載運貨物，具有反覆實施之性質，應屬其附隨業務無
    疑，其亦為從事駕駛業務之人，洵堪認定。至於證人即捷威
    衣飾有限公司負責人甲○○雖於本院結稱：伊公司委託被告
    經營之玉成代工廠縫製之衣服，均由伊本人負責運送；玉成
    代工廠還有哪些其他客戶，伊不知道；伊沒有每天去玉成代
    工廠，伊去的時候看到有些客人送裁片去被告那裡，但怎麼
    取回伊沒看到。被告一直都開廂型車。被告開廂型車做什麼
    事，伊不知道云云（見本院 99年10月7日審判筆錄）。僅足
    徵表捷威衣飾有限公司與被告經營之玉成代工廠間貨物之運
    送，由捷威衣飾有限公司自理，不能證明被告與其他客戶貨
    物往來之情形，無以資為有利於被告認定之依憑。
  (三)被告及其辯護人雖以事故後拍攝之現場相片可見上開交岔路
    口之燈號未閃爍，及到場處理系爭事故之警員證稱：上開交
    岔路口之號誌係正常運作，伊也沒有調整現場之號誌燈號等
    語為證，辯稱上開交岔路口號誌運作正常云云。惟本件交
    通事故之現場及車損相片，有證人黃瑞芳所拍攝者，有證人
    即警員洪登隆所拍攝者，此外別無他人拍攝，已據證人洪登
    隆於原審結證陳明（見原審卷第 171頁背面）。其中證人黃
    瑞芳拍攝相片之時間係本件道路交通事故甫發生後，其拍攝
    之相片為原審卷第83頁及第 87頁有打勾記號者2幀，此據其
    於原審結證辨識敘明（見原審卷第75頁背面及第76頁），觀
    諸上揭於本件道路交通事故甫發生後由黃瑞芳拍攝之相片，
    長樂路行車方向之號誌為黃燈、光明路行車方向之號誌為紅
    燈，與其證述並無不符。證人洪登隆開始拍攝相片之時間，
    依其於原審結證所述，係於其接獲勤務中心之通報，到達現
    場，對被告實施酒測後之 12時35分許（見原審卷第170頁背
    面），與本件道路交通事故發生之時間，相距幾近1 小時，
    則其拍攝之相片，雖顯示長樂路行車方向之號誌曾亮紅燈、
    綠燈，光明路行車方向之號誌，紅、黃、綠三色燈號均曾亮
    起（見原審卷第 83頁至第89頁），究非1小時前之燈號狀況
    ，況且個別相片僅能靜態呈現拍攝瞬間之影象，除非於密接
    之時間內連續拍攝，否則實無法由個別拍攝之相片窺知燈號
    是否閃爍及各色燈號間之變換狀況。是以由卷內現場及車損
    相片，尚難證明被告與被害人駛近上開交岔路口時，路口號
    誌係依時制計畫正常運作無訛。證人洪登隆於原審固曾謂
    ：伊於當天沒有調整上開路口號誌燈，到場其他同仁無人去
    碰號誌燈之開關等語（見原審卷第 170頁背面），但其猶證
    稱：伊是經由伊拍攝之相片，確認路口時相有在變化，所以
    判定是正常，至於現場情況因為現場很大，所以伊先查看當
    事人，並採集現場證據，沒有特別注意號誌是否正常。伊問
    被告發生時間點與伊抵達之時間，差距很久了，所以伊認為
    不應以伊抵達時所拍攝照片為準等語（見原審卷第 171頁）
    。足見證人洪登隆並未在本件道路交通事故現場確認上開交
    岔路口號誌之運作情形，係嗣後由其所拍攝之相片研判路口
    號誌運作正常。然而無法僅由卷內現場及車損相片證明被告
    與被害人駛近上開交岔路口時，路口號誌係依時制計畫正常
    運作無訛，已如前述，則證人洪登隆事後由相片判定路口號
    誌正常云云，即難遽予信實。矧上開交岔路口之號誌於本件
    道路交通事故發生前後，時而正常，時而未依時制計畫運行
    ，呈閃光燈號狀，復據證人黃瑞芳、謝文宗、范佐柳等陳明
    （見原審卷第75頁、第161頁、第162頁），核與與臺北縣政
    府臺北縣政府交通局98年11月22日北交工字第0980932247號
    函及附件說明上開交岔路口之時制計畫設定為每日 6至23時
    為普通二時相行車管制號誌運作，於每日 23至6時為閃光運
    作（長樂路閃光黃燈，光明路閃光紅燈）；本局97年10月至
    98 年2月號誌維修紀錄，本路口曾於12月11日接獲民眾通報
    ，該路口號誌跳閃光，本局並於當日派員修復等語（見原審
    卷第60頁至第61頁），尚無不合。從而被告及其辯護人辯稱
    上開交岔路口號誌運作正常云云，自非可採。至於證人洪登
    隆於原審結稱：如果在上開十字路口有一支號誌有紅燈缺損
    情形，不會否影響其他路口之號誌變化，因為號誌是有各自
    的線路。像是這種紅燈缺損的情形，該支號誌變換的情形為
    其他的黃燈、綠燈會正常顯示，只是會跳過紅燈這個燈號，
    不會直接變成閃黃燈云云（見原審卷第171頁背面至第172頁
    ），係證人洪登隆就假設性之狀況表達其個人之意見，而其
    又非道路號誌之設置、管理、維修人員，是否具相關專業，
    亦屬不明，當無從以其此部分陳述，資為認定事實之依憑，
    附此敘明。
  (四)另被告及被害人互指對方超速或車速過快，被告尚指摘被害
    人酒後駕駛云云。惟核閱卷內道路交通事故調查報告表，並
    未查註雙方車速，遍閱卷內道路交通事故現場圖、事故現場
    及車損相片及其他證據資料，亦無積極事證足以證明雙方之
    車速如何，應不能僅以臆測或推斷之方式，認定被告及被害
    人有何超速駕駛之行為。復次，被害人乙○○送醫急救後，
    其血液檢出酒精濃度40.19mg/dl一節，雖有新光醫院生化檢
    查報告單附卷可稽（見98年度偵字第1848號卷第18頁）；然
    血中異常升高之乳酸鹽與乳酸去氫□對酵素法可能造成偽陽
    性反應，檢體保存時間長短、採檢過程之人為污染等，亦有
    可能對於酒測值準確度形成干擾。又被害人乙○○於本件道
    路交通事故後所測得之血液酒精濃度為40.19mg/dl，換算為
    呼氣所含酒精濃度為每公升0.22毫克。依上開生化檢查報告
    單之記載，係於97年12月4日下午1時56分許採檢血液，距離
    本件道路交通事故發生之時間達2 小時，實未可排除飲酒以
    外原因造成酒測偽陽性反應之可能性。縱乙○○係酒後騎車
    無訛，以我國國人呼氣酒精消退率為每小時每公升0.062 至
    0.098 毫克，平均值為每小時每公升0.08毫克（內政部警政
    署刑事警察局91年1月25日（91）刑鑑字第11718號函參照）
    ，與乙○○於上開時間進行抽血檢驗時之血液酒精濃度換算
    為呼氣所含酒精濃度係每公升0.22毫克推算，乙○○於發生
    本件道路交通事故當時之呼氣酒精濃度，應為每公升0.38毫
    克【計算式為：[0.08x2]+0.22=0.38】，亦未超過現行實務
    認定不能安全駕駛之形式標準每公升0.55亳克，此外，又無
    其他事證足認本件道路交通事故之發生，與酒精反應有關，
    應不能遽認有何乙○○於酒後注意力降低之情況下，仍然騎
    車之事實，進而以之為肇事之部分原因。
  (五)證人已由法官合法訊問，且於訊問時予當事人詰問之機會，
    其陳述明確別無訊問之必要者，不得再行傳喚。刑事訴訟法
    第196 條定有明文。被告及其辯護人雖聲請傳喚證人黃瑞芳
    、謝文宗說明當時燈號狀況；惟證人黃瑞芳、謝文宗等均經
    原審傳喚，依法具結後接受當事人之交互詰問及法院之訊問
    ，且陳述明確，別無訊問之必要，不得再行傳喚，是本院未
    准辯護人之聲請，傳喚上開證人到庭作證。又鑑定為調查證
    據之方法，應否鑑定，法院本有審酌情形自由決定之權。法
    院如依卷存資料斟酌判斷，對於待證事項可得確切之心證，
    自非必須選任鑑定人實施鑑定（最高法院96年度台上字第27
    24號、83年度台上字第1925號、81年度台上字第2315號等判
    決參照）。被告及其辯護人尚請求檢附現場照片再送覆議鑑
    定；然本院認事證已臻明確，無鑑定之必要，是未允覆議鑑
    定之聲請。均併此敘明。
三、按汽車行駛至交岔路口，其行進、轉彎，應遵守燈光號誌或
    交通指揮人員之指揮；又閃光黃燈表示「警告」，車輛應減
    速接近，注意安全，小心通過。閃光紅燈表示「停車再開」
    ，車輛應減速接近，先停止於交岔路口前，讓幹道車優先通
    行後認為安全時，方得續行。道路交通安全規則第102條第1
    項第1款，道路交通標誌標線號誌設置規則第211條分別定有
    明文。以上為汽車駕駛人應盡之注意義務。本件道路交通事
    故發生時，上開交岔路口之號誌，雖未依時制計畫運行，然
    而尚有與其幹支線區分相符之閃光號誌運作，非因故障而無
    號誌，汽車駕駛人行經上開交岔路口，仍應遵守閃光號誌之
    指示行駛。本件道路交通事故發生之交岔路口，有閃光號誌
    ，事故發生時天候晴、日間自然光線、路面鋪裝柏油、乾燥
    、無缺陷，無障礙物，視距良好，有道路交通事故調查報告
    表存卷可考（見98年度偵字第1848號卷第21頁），被告於警
    詢時尚供明其無飲酒，當時晴天，視線良好，路況良好，有
    號誌燈，標線、標誌清楚等語（見98年度偵字第1848號卷第
    7 頁），是依當時情形應無不能注意之情事，彼時被害人乙
    ○○如能注意車前狀況及上開交岔路口長樂路部分之燈光號
    誌為閃光黃燈，減速接近，不貿然駛進上開交岔路口，固不
    致於撞擊被告之自用小客貨車，是其雖非無肇事原因可指，
    然而被告倘亦能盡其注意義務，遵守路口光明路方向閃光紅
    燈之指揮，減速接近，先停止於交岔路口前，讓幹道上之乙
    ○○人車優先通行後，認為安全時再予續行，顯無遭乙○○
    騎乘機車撞擊之可能，自不致肇此道路交通事故，造成被害
    人乙○○受重傷之結果。是以本件被告之過失，及其過失與
    被害人所受重傷害間，有相當因果關係，灼然至明。
四、綜上，被告所辯，無非推諉卸責之詞，不足採信。本案事證
    明確，被告犯行堪予認定，應依法論科。
五、核被告丙○○所為，係犯刑法第284條第2項後段業務過失傷
    害致重傷罪。被告於肇事後停留於現場向到場處理之員警自
    承為肇事者並接受裁判，已據被告陳明，並有臺北縣政府警
    察局蘆洲分局道路交通事故肇事人自首情形紀錄表存卷可資
    佐證（見98年度偵字第1848號卷偵字卷第23頁），其積極面
    對訴究，是依刑法第62條前段規定，減輕其刑。
六、原審以被告事證明確，予以論罪科刑，固非無見。第查：
    本件被告所駕駛之車牌號碼8K-1271 號自用小客貨車，係左
    側車身遭撞擊，原判決事實認定係乙○○所騎機車車頭撞及
    丙○○所駕車輛右側車身云云，顯有未合。原判決事實認
    定乙○○於酒後注意力已然降低之情形下，仍騎乘車牌號碼
    QU5-892 號輕型機車，沿長樂路往蘆洲市區方向行駛云云，
    於理由內僅說明被害人乙○○有酒後駕車之情形，送醫急救
    後經檢驗血中酒精濃度達40.19mg/dl一節，亦有新光醫院生
    化檢查報告單一份附卷可考。就所謂「酒後注意力已然降低
    」之事實認定，無何論證或說明，非無理由不備之違法。
    原判決依何法源或規定，認定被告應盡何注意義務，暨被告
    過失行為與被害人所受重傷害之結果間有相當因果關係之論
    據，於理由內無一語敘及，亦顯有判決不備理由之疏誤。檢
    察官未附具理由，徒憑被害人乙○○主張其未酒後駕車、被
    告車速過快、於乙○○受傷後未表示歉意、亦非符合自首，
    原審量刑過輕，提起上訴，非全然可取；被告否認犯罪，提
    起上訴，尤無理由。惟原判決既有上開無可維持之瑕疵可指
    ，當由本院撤銷改判。爰審酌被告未遵守閃光紅燈之指揮，
    未讓幹線道上之被害人先行而肇事，過失程度非輕，應予非
    難，兼衡被告無不良素行紀錄（見卷內本院被告前案紀錄表
    ）、智識程度及生活狀況（國中畢業，家境小康，見卷內警
    詢筆錄人別欄註記）、所肇傷勢情形，以及被害人同有肇事
    原因，暨被告犯罪後屢屢飾詞卸責，尚未賠償被害人所受損
    害之態度等一切情狀，量處如主文第二項所示之刑，並諭知
    易科罰金之折算標準，資為懲儆。
據上論結，應依刑事訴訟法第369條第1項前段、第364條、第299
條第1項前段，刑法第284條第2項後段、第62條前段、第41條第1
項前段，刑法施行法第1條之1，判決如主文。
本案經檢察官陳玉珍到庭執行職務。
中    華    民    國    99    年    10    月    28    日
                     刑事第十二庭  審判長法  官  蔡永昌
                                         法  官  蘇隆惠
                                         法  官  蔡新毅
以上正本證明與原本無異。
不得上訴。
                                         書記官  賴立旻
中    華    民    國    99    年    10    月    28    日
※附錄本案論罪科刑法條全文
中華民國刑法第284條：
因過失傷害人者，處 6 月以下有期徒刑、拘役或 5 百元以下罰
金，致重傷者，處 1 年以下有期徒刑、拘役或 5 百元以下罰金
。
從事業務之人，因業務上之過失傷害人者，處 1 年以下有期徒
刑、拘役或 1 千元以下罰金，致重傷者，處 3 年以下有期徒刑
、拘役或 2 千元以下罰金。

司法院資訊處製作；財團法人民間司法改革基金會備份。
